【裁判字號】    98,訴,415
【裁判日期】    981009
【裁判案由】    塗銷動產抵押登記等
【裁判全文】
臺灣臺中地方法院民事判決               98年度訴字第415號
原      告    己○○
訴訟代理人    庚○○
              周進文  律師
被      告    承昱租賃股份有限公司
兼法定代理人  丁○○
上  二  人
訴訟代理人    張慶宗  律師
複  代理人    謝逸文  律師
              何孟育  律師
上列當事人間請求塗銷動產抵押登記等事件，經本院於民國98年
9月15日言詞辯論終結，判決如下：
    主      文
原告之訴駁回。
訴訟費用由原告負擔。
    事實及理由
壹、事實（含兩造爭執要旨及聲明）：
一、原告主張：原告於97年2月14日就車號ZZ-9798（廠牌M.BENZ
    、C32、車身號碼：WDB0000000F343752，92年1月出廠，下
    稱系爭車輛）同意以新台幣（下同）180萬元向被告承昱租
    賃股份有限公司（下稱承昱公司）購買，於購買開始，雙方
    約定以租賃方式辦理分期付款（即以融資性租賃方式，於系
    爭車輛價金全部清償前，先登記於承昱公司名下，並先交付
    原告使用，於原告全部價金給付完畢後，再過戶登記於原告
    名下），其後雙方再協議，直接以買賣方式處理，由原告開
    立面額分別為50萬元、50萬元、18萬元及62萬元，合計180
    萬元之支票及面額150萬元（發票日及到期日均為97年3月30
    日，發票人為原告及庚○○）之本票交予承昱公司收受，另
    原告同時又開立面額126, 700元之支票予承昱公司作為辦理
    過戶登記所需126,700元之支票，以作為系爭車輛辦理過戶
    登記所需之保險費及相關稅捐費用之用，訴外人乙○○（即
    承昱公司法定代理人丁○○之配偶，並為承昱公司之實際負
    責人）及戊○○於96年7月10日向庚○○（原告之同居人）
    買受土地（乙○○占70%；戊○○占30%），依上開契約乙○○應給付給庚○○之價金中之80萬元，經兩造及乙○○、庚○○之同意下，於97年4月7日，乙○○將其應給付庚○○之
    土地買賣價金80萬元充作為系爭車輛之買賣價金，被告承昱
    公司因此將上開面額18萬元及62萬元之支票共80萬元交回給
    原告，另依照收支帳冊表所示，乙○○應給付庚○○之價金
    共有90萬元，其中80萬元既充作系爭車輛買賣之價金，另10
    萬元仍由乙○○保留未給付予庚○○，於97年9月16日，乙○○應再給付庚○○50萬元之土地買賣價金，連同上開10萬
    元保留款，合計60萬元，再經由兩造、乙○○、庚○○之同
    意下，充作為買賣價金，至此，系爭車輛買賣價金僅剩餘40
    萬元，原告再於同年月17日再匯予乙○○40萬元，如是，原
    告所積欠之債務業已清償完畢。被告承昱公司自應將面額50
    萬元之二紙支票返還予原告，卻仍於收受翌日仍將該二紙支
    票提示，造成原告信用受損。另系爭車輛於97年3月31日辦
    理過戶登記後，被告承昱公司為擔保其買賣價金，於同年4
    月1日向交通部公路總局台中監理所豐原監理站設定動產擔
    保抵押權登記（下稱系爭動產抵押權），並以被告丁○○為
    抵押權之登記權利人。茲因兩造間之買賣價金業已清償完畢
    ，系爭動產抵押權既屬擔保該價金之債權，所擔保之債權既
    以消滅，該抵押權自失所依附，故依據民法第767條之規定
    ，請求被告將系爭車輛之車主聯正本、及上開二紙支票及1
    紙本票返還予原告，並塗銷抵押權登記等語，並聲明：(一)被
    告丁○○應將系爭車輛於97年4月1日向交通部公路總局台中
    區監理所豐原監理站所為之設定動產擔保交易動產抵押登記
    予以塗銷；(二)被告丁○○、承昱公司應將系爭車輛車主聯正
    本、及上開面額50萬元支票及面額150萬元之本票交還原告
    。
二、被告抗辯：原告所指以租賃方式辦理分期付款買賣並開立分
    期支票共24紙予被告，係指C200型賓士自小客車，與系爭車
    輛並無關連，原告固有交付之面額均為29,000元之支票予被
    告承昱公司，旋即表示不購買該車，雙方合意取消買賣，原
    告另表示購買系爭車輛，因該車原為被告承昱公司所有，由
    乙○○代理其妻具名向被告承昱公司以180萬元買下，再由
    丁○○以原價出賣予原告，並設定系爭動產抵押，是原告指
    被告承昱公司為出賣人並辦理系爭動產抵押，而將動產抵押
    權利人設定為被告丁○○乙節，與事實不符。又本件係因庚○○原欲將其所有之台中市○○區○○段588號等八筆土地
    ，欲出售予戊○○，並要求乙○○擔任仲介人，因戊○○查
    出該八筆土地設定有多比抵押權，無意購買，但庚○○因急
    需周轉金及基於乙○○多年友誼為由，一再要求乙○○一起
    合購，因資金問題，故再邀同丙○○共同投資，買賣雙方並
    同意以售價百分之1作為佣金給付予乙○○。庚○○於97年2
    月5日另與訴外人黃怡婷簽立買賣契約，乙○○迫於無奈，
    乃在同年3月20日簽訂協議書，以解相關買賣問題，並將所
    有簽約價金，未計利息給予庚○○作為周轉使用。同年9 月
    16日乙○○與庚○○等人約在承昱公司拿取土地移轉登記相
    關文件，並會算土地尾款，尚有273,230元，經庚○○表示
    同意抵充支付系爭車輛之買賣價金，抵扣後，尚欠726,770
    元，庚○○、原告於當場要求乙○○將上開所示2紙面額均
    為50萬元之支票提示以作為支付該等款項之方法，嗣後再將
    剩餘之273,230元返還即可，原告並於現場自稱以被告之資
    力，不擔心被告不償還該筆餘額，惟嗣後經乙○○將上開2
    紙支票提示後，卻遭退票，經乙○○打電話向庚○○質疑後
    ，原告始於同年9月17日匯款40萬元予乙○○，剩餘326,770
    元未給付，嗣後經乙○○一再催討，原告除一面拖延外，並
    稱系爭車輛原先所設定之抵押權於97年10月1日到期時，被
    告丁○○得將期限延至一年至98年10月1日為止，故將印章
    交予被告辦理登記事宜，是本件系爭車輛之債務既未完全清
    償完畢，是被告依據動產抵押契約書其他約定事項之約定，
    自得取回占有或派員占有抵押物，被告自得拒絕辦理塗銷動
    產抵押權登記及交付車主聯正本，及拒絕交付支票及本票等
    語。並聲明：駁回原告之訴。
貳、本件經兩造整理並協議簡化爭點如下：
一、兩造不爭執事項：（本院採為判決之基礎）
  (一)原告於97年2月14日就系爭車輛同意以180萬元購買，該車已
    交付並過戶予原告名下，系爭車輛於過戶同時變更車號為
    2573-WD。
  (二)原告買受系爭車輛時，曾開立面額分別為50萬元、50萬元、
    18萬元及62萬元，合計180萬元之支票交予乙○○。且面額
    18萬元及62萬元之2紙支票係於97年4月7日交給庚○○收受
    。系爭車輛於97年3月31日辦理過戶登記於原告名下。同年4
    月1日，以丁○○為債權人，向交通部公路總局台中區監理
    所豐原監理站辦理稱系爭動產抵押權完成，目前被告丁○○
    仍為系爭動產抵押權之抵押權人。
  (三)訴外人乙○○與戊○○於96年7月10日共同向訴外人庚○○
    （即原告之同居人）購買台中市○○區○○段588號等八筆
    土地，分別約定分得比例為百分之70及30，雙方約定以90萬
    元作為購買系爭車輛之價金之抵扣。
  (四)原告於97年9月17日曾匯款40萬元予乙○○。
  (五)原告所簽發，面額均為50萬元，發票日期均為97年6 月15
    日、付款人均為兆豐國際商業銀行豐原分行、票據帳號均為
    ：00000000000、票號分別為FY0000000、FY0000000號之支
    票二紙（均已經乙○○提示後遭拒絕往來），及系爭車輛之
    車主聯目前均由被告丁○○持有中。
  (六)原告曾另外開立面額126,700元之支票作為系爭車輛辦理過
    戶登記所需之保險費及相關稅捐、費用。
  (七)發票日及到期日均為97年3月30日面額為150萬元，發票人為
    原告及庚○○之本票是作為系爭車輛買賣價金之擔保，目前
    由被告丁○○保管中。
二、爭執之事項：
  (一)原告購買系爭車輛係向何人購買？
  (二)原告開立分期支票共24紙予被告承昱公司，作為租賃期間之
    各期款項是針對系爭車輛？
  (三)系爭動產抵押權所擔保之債權是否已清償完畢？
參、得心證之理由：
一、查原告主張其於97年2月14日向被告承昱公司以180萬元購買
    系爭車輛，於購買開始，雙方約定以租賃方式辦理分期付款
    ，其後雙方再協議，直接以買賣方式處理等情，被告則抗辯
    稱：係由乙○○代理其配偶丁○○具名向被告承昱公司以
    180萬元購買，再由丁○○以相同價格出售予原告，並設定
    動產抵押權予被告丁○○等語，是依被告所辯稱之內容，其
    亦不爭執系爭車輛原係被告承昱公司所有。又查，參照原告
    提出動產擔保交易動產抵押登記申請書卻記載，債務人為原
    告，而債權人為被告丁○○，並記載為原告與被告丁○○兩
    造間，因車輛貸款事宜經雙方訂立契約將附表所示列車輛（
    即系爭車輛）一輛設定動產抵押權等語，而所提出之動產抵
    押契約書內，亦記載被告丁○○為抵押權人即債權人之身分
    ，本件雖可認為系爭車輛於過戶於原告後，所設定之動產抵
    押權係以被告丁○○為債權人，然果若本件交易過程係如被
    告所辯情形，何以開立予原告之統一發票係由被告承昱公司
    所開立（參照原告所提出之統一發票）？復查，原告於起訴
    前曾發函請求被告塗銷系爭動產抵押權，被告承昱公司回覆
    上開內容時，亦以被告承昱公司為名義回函，並未提及上開
    所辯之情形，況查，被告承昱公司所登記之營業項目，尚有
    汽車零售業一項，可見出售車輛為其營業項目之一，其先將
    車輛出售予本身之法定代理人，再轉而出售他人之情形，實
    與常情不符。至於設定系爭動產抵押權時，將被告丁○○列
    為債權人，除因被告丁○○為被告承昱公司之負責人外，另
    一方面可規避公司法第15條所規定，公司之資金不得貸與任
    何他人之限制，故尚難據此認為被告所辯為可採，是原告主
    張其向被告承昱公司購買系爭車輛乙節，應屬可採。至於原
    告主張其與被告承昱公司購買系爭車輛之初，雙方約定以租
    賃方式辦理分期付款，其後雙方再協議，直接以買賣方式處
    理等情，為被告所否認，雖提出之支票影本24紙為證，惟查
    ，上開支票為無因證券，並無法證明其原因過程，此外，原
    告對此復不能舉證以實其說，其此部分之主張，尚難採信。
二、次查，被告抗辯本件係因庚○○原欲將其所有之台中市○○
    區○○段588號等八筆土地，欲出售予戊○○，並要求乙○○擔任仲介人，因戊○○查出該八筆土地設定有多筆抵押權
    ，無意購買，但庚○○因急需周轉金及基於乙○○多年友誼
    為由，一再要求乙○○一起合購，因資金問題，故再邀同丙○○共同投資，買賣雙方並同意以售價百分之1作為佣金給
    付予乙○○等語，核予證人戊○○到庭證稱：「（被告訴訟
    代理人問：你與庚○○是否有土地買賣？）是的。」、「（
    被告訴訟代理人問：買主除了你之外還有何人？）第一次是
    乙○○介紹我與庚○○購買不成，第二次就由我與乙○○兩
    人合資購買庚○○的土地。」、「（原告訴訟代理人你與乙○○向庚○○共同買土地，你與乙○○之間的權利比各為多
    少？）我出資額與要分得的土地權利比為30％，剩餘的都是
    乙○○與丙○○兩人共同分享剩餘的70％。」等語；及證人
    丙○○到庭證稱：「（被告共同訴訟代理人問：是否有跟乙○○共同庚○○購買土地？）我是純粹投資於乙○○名下。
    」等語，大致相符。又查，被告抗辯：庚○○於97年2月5日
    另與訴外人黃怡婷簽立買賣契約，乙○○迫於無奈，乃在同
    年3月20日與黃怡婷、庚○○及戊○○簽訂協議書，以解相
    關買賣問題，並將所有簽約價金，未計利息給予庚○○作為
    周轉使用等語，提出不動產所有權買賣契約書及協議書等為
    證，可信為真。
三、再者，被告抗辯乙○○與庚○○等人於97年9月16日約在承
    昱公司拿取土地移轉登記相關文件，並會算土地尾款，尚有
    273,230元，經庚○○表示同意抵充支付系爭車輛之買賣價
    金，抵扣後，尚欠726,770元，庚○○、原告於當場要求乙○○將上開所示2紙面額均為50萬元之支票提示以作為支付
    該等款項之方法，嗣後再將剩餘之273,230元返還即可，惟
    嗣後經乙○○將上開2紙支票提示後，卻遭退票，經乙○○
    打電話向庚○○質疑後，原告始於同年9月17日匯款40萬元
    予乙○○，剩餘326,770元未給付，嗣後經乙○○一再催討
    ，原告除一面拖延外，並稱系爭車輛原先所設定之抵押權於
    97 年10月1日到期時，被告丁○○得將期限延至一年至98年
    10 月1日為止，故將印章交予被告辦理登記事宜，是本件系
    爭車輛之債務既未完全清償完畢等語，經查，證人戊○○又
    證稱：「（被告訴訟代理人問：你們是否有部分的土地款後
    來折抵庚○○與乙○○買的車的車款？）我有聽到乙○○與
    庚○○說要相抵土地款與車款的金額，至於金額多少我並不
    知道。」、「（被告訴訟代理人問：97年9月16日你們土地
    款是否有會算？）日期我不曉得，因為土地買賣我是委託乙○○處理，但土地款有結算。」、「（被告訴訟代理人問：
    當天會算的結果，是否有聽到庚○○將他2張50萬元的支票
    扎進去？）有的，乙○○有問庚○○他有2張支票各50萬元
    ，若將票扎進去是否會有問題，庚○○說沒問題可以扎進去
    ，扎進去之後乙○○要再歸還20萬元左右給庚○○。」、「
    （被告訴訟代理人20萬元問：是整數還是大約的數字？）以
    我知道是大約的金額。」等語；證人甲○○亦到庭證稱：「
    （被告共同訴訟代理人問：你有聽到庚○○要求乙○○將票
    存入？）有聽到，我是憑我的記憶而言，我知道他們之間有
    票款要找補。」、「（被告共同訴訟代理人問：你是否聽到
    乙○○說票兌現後要將多餘的錢退還？）我有聽到兌現後，
    要將多餘的錢找還，但是詳細的用語我記不起來。」等語、
    證人丙○○復到庭證稱：「（被告共同訴訟代理人問：結算
    的結論為何？）當天我在場代書甲○○也在場，我只是聽說
    都結清，只是後面差一坪多，以50萬元計價，合同書大家都
    有簽字，我沒有簽字，這50萬元我與戊○○兩人要將錢交給
    乙○○，我們都有拿給乙○○，但這筆50萬元的錢是由賣土
    地後，所賺取得利潤的錢來扣除。」、「（被告共同訴訟代
    理人問：你們土地會算完是否有聽到庚○○提到乙○○將票
    存入的事情？）有聽到，我只聽到2張票各50萬元的票，合
    計100萬元，乙○○問庚○○這2張票是否可以扎進去，庚○○說可以，我還聽到庚○○說100萬元兌現的話，乙○○還
    要還庚○○20幾萬元，至於詳細數字我就不清楚，庚○○說
    票兌現後他也不怕乙○○不還他20幾萬元，在場的人都是證
    人可以做證。」、「（被告共同訴訟代理人問：後來這2張
    票是否有兌現？）好像隔好幾天（約3、4天），我去乙○○
    那邊，乙○○說這2張票退票了，如果票有兌現的話，乙○○還要還庚○○20幾萬元，至於20到幾萬我不清楚。」、「
    （原告訴訟代理人問：剛才所述一坪以50萬元，這50萬元是
    以賣土地的收入扣除，依你所述，差一坪多以50萬元計價，
    但這50萬元我與戊○○兩人要將錢交給乙○○，我們都有拿
    給乙○○，但這筆50萬元的錢是由賣土地後，所賺取得利潤
    的錢來扣除，此筆錢是否最後付給賣方？）是的，但是我們
    都是交給乙○○。這50萬元是我們結算後，付給賣方的差價
    。」、「（原告訴訟代理人問：你們交給乙○○這50萬元是
    否要乙○○幫你們交付給賣方？）是的。」等語，均互核相
    符。至於原告主張：乙○○於應交付庚○○之90萬元土地價
    金，其中80萬元於97年4月7日由原告及乙○○、庚○○同意
    充作為系爭車輛之買賣價金；另10萬元保留於乙○○處，而
    未給付予庚○○，於97年9月16日，乙○○應再給付庚○○
    50 萬元買賣價金，連同上開保留款10萬元，合計60萬元，
    兩造及乙○○、庚○○亦同意充作為系爭車輛之買賣價金之
    情形，雖與證人庚○○到庭證述情形相符，雖與兩造所不爭
    執之土地買賣契約雙方約定以90萬元作為購買系爭車輛之價
    金之抵扣乙節不合外，且證人庚○○雖證稱：「（原告訴訟
    代理人問：結算的結果為何？）當天將剩餘的一坪多土地以
    50 萬元直接由他們（其他買受人）轉入乙○○的帳戶裡面
    ，作為償付車款50萬元。」、「（原告訴訟代理人問：以此
    50 萬元抵充買賣車款以後，就汽車買賣部分款項是否結清
    ？）以這50萬元及留在乙○○那裡還有10萬元，剩餘還有40
    萬元，所以隔天我再匯入40萬元，這樣雙方的帳就算結清。
    」等語，果若如此即可結清債務，為何於會算當日會有庚○○提及得將面額50萬元之2紙支票提示兌現之情形？更何況
    果若兩造間之債務可因此即結清了結，何以原告及庚○○未
    及時將該紙支票取回，並任由被告方面提示兌現，並於提示
    後遭退票？因認原告所主張之情形與事實不符，而應以被告
    所辯之情形較為可採。
四、綜上所述，原告主張兩造間之買賣價金業已清償完畢，既非
    可採，從而，原告以系爭動產抵押權既屬擔保該價金之債權
    ，所擔保之債權既以消滅，該抵押權自失所依附，並依據民
    法第767條之規定，請求被告將系爭車輛之車主聯正本、及
    上開二紙支票及1紙本票返還予原告，並塗銷抵押權登記等
    ，自均無理由，應與駁回。
肆、訴訟費用負擔之依據：民事訴訟法第78條。
中    華    民    國    98    年    10    月    9     日
                  民事第三庭    法  官  許石慶
正本係照原本作成。
如對本判決上訴，須於判決送達後20日內向本院提出上訴狀。
中    華    民    國    98    年    10    月    9     日
                                書記官


司法院資訊處製作；財團法人民間司法改革基金會備份。
